【裁判字號】    92,台上,679
【裁判日期】    920214
【裁判案由】    違反毒品危害防制條例
【裁判全文】
最高法院刑事判決                                九十二年度台上字第六七九號
    上  訴  人  甲○○
    選任辯護人  鍾永盛律師
                邱
右上訴人因違反毒品危害防制條例案件，不服臺灣高等法院中華民國九十一年十二月
十六日第二審判決（九十一年度上重訴字第四八號，起訴案號：臺灣桃園地方法院檢
察署九十一年度偵字第七九六七號「原判決誤載為九十年度偵字第七八一０號」），
提起上訴，本院判決如左：
    主  文
原判決撤銷，發回臺灣高等法院。
    理  由
本件原判決認定上訴人甲○○明知海洛因係毒品危害防制條例管制之第一級毒品及行
政院依懲治走私條例公告管制之進出口物品，司法機關查緝甚嚴，惟因本身施用海洛
因，且為牟取暴利，竟意圖營利，基於運輸及私運屬於管制物品之第一級毒品海洛因
進口販賣（有部分欲供己施用）之犯意，先於民國九十一年四月二十三日下午三時許
，在大陸地區之福建省福州市閩江飯店內，向一自稱「李勇」之年籍不詳成年大陸男
子，以人民幣十三萬元之代價，販入第一級毒品海洛因一大包後，於同月二十五日下
午，將上開海洛因藏於其所有西裝外套之內襯中並置放於行李箱內隨機託運，先由福
建省福州市搭機飛往香港，再由香港搭乘中華航空公司編號ＣＩ｜六一四號班機飛抵
入境桃園中正機場，於同日晚九時十分許將上開屬管制物品之第一級毒品海洛因運輸
及私運進口我國境內，嗣於中正機場第一航站大廈入境海關檢查室十六號檯查驗時為
警當場查獲，並扣得上訴人所有藏置於隨機託運行李中（行李號碼：0000000
000號）之海洛因一大包（淨重八百零二點二０公克，包裝重二十八點四三公克，
純度百分之三十四點二四）及西裝外套乙件等情。因而維持第一審法院論處上訴人販
賣第一級毒品罪刑（處無期徒刑，褫奪公權終身）之判決，駁回上訴人在第二審之上
訴，固非無見。
惟查：（一）被告之自白，須非出於強暴、脅迫、利誘、詐欺或其他不正之方法，且
與事實相符者，始得採為證據，如果被告之自白，係出於不正之方法，並非自由陳述
，即其取得自白之程序，已非適法，則不問自白內容是否確與事實相符，因其非係適
法之證據，即不能採為判決之基礎，故審理事實之法院，遇有被告對於自白提出非出
於自由意志之辯解時，自應先於其他事實而為調查。否則即有刑事訴訟法第三百七十
九條第十款規定所稱應於審判期日調查之證據未予調查之違法。又證據雖已調查而其
內容尚未明瞭者，則與未經調查者無異，如遽行判決，仍屬證據調查未盡之違法。依
原判決理由說明，其論處上訴人販賣第一級毒品罪刑，係以上訴人在警訊中供認：「
我非法帶海洛因入境目的是一部份用於自己吸食，一部分意圖賣給別人」，為所憑
之證據資料之一。並以證人即查獲員警徐順利於第一審證稱：「被告（指上訴人）當
時說是要自己吸，但我們質疑他一個人怎麼可能吸的完，他就說如果可以，也想要賣
給別人」，與原審勘驗上訴人警訊錄音帶之勘驗結果，相互印證，認定上訴人於警訊
中供認意圖販賣而購入海洛因之自白，並無出於遭強暴、脅迫、利誘、詐欺、違法羈
押或其他不正方法而取得之情形，應可採為證據。惟原審勘驗警訊錄音帶之勘驗筆錄
內記載：「筆錄內容與錄音帶內容大致相符，錄音帶中另訊問被告（指上訴人）出入
境幾次、購買海洛因的來源、出賣人之特徵、有無酬勞等事項，筆錄內沒有記載，被
告答稱：出入境約三次，並說是我自己買的，透過人介紹，出賣人是大陸人，中年、
平頭、肥胖，訊問當中並於十一點三十分二十秒因錄影機沒電暫停至十一點三十一分
後開始偵訊，十一點三十一分十五秒又暫停至十二點又繼續偵訊。有關警訊筆錄第四
頁反面倒數第三行到倒數第一行之內容亦即攜帶海洛因入境之目的為何部分，被告初
稱：要自己吸，警察質疑：這麼多？後來警察和被告溝通，但溝通的聲音很小，警察
有詢問是否有部分要自己吸，有部分要賣的，被告答稱：欸或嗯（肯定的語氣）」（
見原審卷第五六頁、第五七頁），似意指上訴人於警訊中先則明確供稱：伊購入扣案
之海洛因毒品意在供己吸用，非為販售圖利，經警方質疑並與之溝通後，伊始於警方
再次以：「是否部分要自己吸，有部分要賣」詢問時，以：「欸」、「嗯」等語回應
。此情節與上引警訊筆錄之記載（即上訴人從未辯稱係供自己吸用而購買扣案之海洛
因毒品及明確供認一部分意圖賣給別人），顯不相符。而警方於上訴人否認販入扣案
海洛因係意在販賣營利後，與之如何溝通﹖既無不法，何以要以錄音機無法錄得之音
量為之﹖上訴人供稱：「警察要我合作，並質疑吃這麼多，要自己吃死掉，等下到刑
警隊才不會吃苦，我才這樣回答」（見原審卷第五七頁），是否屬實﹖上訴人以「欸
」、「嗯」等不明確之語氣，回應警方詢問：「是否有部分要賣﹖」，究係出於自由
意志抑或係因警方之不當訊問、誘導致不得不以非明確之回答迴避﹖否則伊當時何以
未明確供認購入扣案之海洛因毒品，其中一部分意在供販賣圖利﹖何以警訊筆錄之記
載，與真實之偵訊過程不符﹖在在關係上訴人之警訊筆錄可否採為判決之基礎，自有
勘驗偵訊錄影帶並傳訊負責偵訊上訴人、制作筆錄之員警王建閔到庭查證明白之必要
。原判決就與認定事實、適用法律及被告利益有重要關係之上開證據，未予調查，即
併採納內容顯非相符之勘驗筆錄及上訴人警訊筆錄之記載，逕為不利於上訴人之認定
，顯難認已盡證據調查之能事。又依原判決理由說明，乃依憑法務部調查局第六處八
十三年八月三日（83）發技（一）字第1310號函內記載：「人體若以海洛因摻於香菸
內吸食代替注射，且已有癮，以較寬之標準衡量，每日消耗量，亦不應超過 400mg（
即０‧四公克）」，說明：「以上開函文中較寬之標準計算，並以扣案海洛因純質淨
重二百七十四點六七公克為基準，被告（指上訴人）即使每天吸食最大量，扣案海洛
因尚可供被告施用六百八十六天，若以淨重八百０二點二０公克計算，可供被告施用
之時間更可達數年之久。被告辯稱所運輸之海洛因僅係供自己施用，且所扣案之量大
約三至五個月即可施用完，即不可採」。惟上引法務部調查局第六處函內所稱：「人
體若以海洛因摻於香菸內吸食代替注射，以較寬之標準衡量，每日消耗量，不應超過
400mg （即０‧四公克）」，其依據為何﹖所施用之海洛因毒品究係指何種純度者而
言？依卷附法務部調查局九十一年五月二十日調科壹字第 080005317號鑑定通知書之
記載，本件扣案海洛因毒品純度為百分之三四點二四（見偵查卷第五二頁），若施用
純度僅三四點二四之海洛因毒品，其每日消耗量是否會與上開法務部調查局第六處函
內所載者不同﹖施用者是否會因海洛因純度較低而增加施用量及次數﹖原判決就上開
疑點俱未查明，即採納法務部調查局第六處上開函文，為不利於上訴人之認定，自有
證據調查未盡之違法。（二）有罪判決書所記載之犯罪事實，為論罪科刑適用法律之
基礎，故凡於適用法律有關之重要事項，必須詳加認定，明確記載，然後於理由內敘
明犯罪事實所憑之證據及認定之理由，始足為適用法律之依據。若事實未有此記載，
而理由加以說明，為理由失其依據。如事實有此記載，理由未予說明，則為理由不備
，按諸刑事訴訟法第三百七十九條第十四款規定，其判決當然為違背法令。第一審判
決依毒品危害防制條例第十九條第一項規定就扣案之西裝外套一件併為沒收之諭知，
惟於理由內就憑何證據認定該西裝外套係上訴人供犯罪所用之物，未予說明，自屬理
由不備，原判決未予糾正，同屬於法有違。以上，或係上訴意旨所指摘，或為本院得
依職權調查之事項，應認原判決有撤銷發回更審之原因。
據上論結，應依刑事訴訟法第三百九十七條、第四百零一條，判決如主文。
中      華      民      國    九十二    年      二      月     十四     日
                              最高法院刑事第一庭
                                  審判長法官  施  文  仁
                                        法官  林  永  茂
                                        法官  蕭  仰  歸
                                        法官  洪  文  章
                                        法官  花  滿  堂
      右正本證明與原本無異
                                              書  記  官
中      華      民      國    九十二    年      二      月     二十     日


司法院資訊處製作；財團法人民間司法改革基金會備份。
